【裁判字號】    98,交聲,813
【裁判日期】    980408
【裁判案由】    聲明異議
【裁判全文】
臺灣高雄地方法院交通事件裁定         98年度交聲字第813號
原處分機關  交通部公路總局高雄區監理所
法定代理人  乙○○
受處分人即
異  議  人  甲○○
上列受處分人因違反道路交通管理處罰條例案件，對於交通部公
路總局高雄區監理所中華民國98年3 月25日所為之處分（原處分
：高警交字第NO0000000 號），聲明異議，本院裁定如下：
    主  文
原處分關於甲○○酒精濃度超過規定標準，吊扣駕駛執照貳年部
分撤銷。
上開撤銷部分不罰。
    理  由
一、原處分機關略以：異議人即受處分人甲○○（下稱異議人）
    ，於民國97年9 月4 日下午6 時20分許，駕駛車牌號碼8M─
    3249號自用一般小貨車（屬小型車，下稱系爭車輛），行經
    高雄縣大寮鄉○○路與保生路口時，因酒後駕車肇事，經警
    測得其呼氣酒精濃度檢測值為每公升0.83毫克，已逾標準值
    每公升0.55毫克，即由高雄縣政府警察局林園分局警員開單
    舉發。嗣原處分機關於98年3 月25日依道路交通管理處罰條
    例（下稱本條例）第35條第1 項第1 款，以高監自裁字第裁
    ─N00000000 號裁決書裁處吊扣駕駛執照2 年及施以道安講
    習（道安講習部分未經聲明異議；罰鍰部分，因異議人同一
    行為之刑事部分業已處罰確定，而不予裁罰），又為維護交
    通秩序，對於駕駛人依道路交通安全規則第61條第1 項規定
    ，因晉級而考領較高級之普通大貨車駕照後，其原領有之較
    低級駕照均回收，並准其得駕駛較低級之車輛，是本件異議
    人於違規時，因已無小型車駕駛執照，而應沒收其持有之普
    通大貨車駕駛執照等語。
二、聲明意旨略以：伊係酒後駕駛系爭車輛遭取締，原處分機關
    竟就其普通大貨車駛執照部分吊扣，且該大貨車駕駛執照係
    全家生活所依賴，請求將原處分關於吊扣駕駛執照2 年部分
    之處分撤銷，並為不罰之諭知等語。
三、按汽車駕駛人，駕駛汽車經測試檢定，酒精濃度超過規定標
    準者，處新台幣15,000元以上60,000元以下罰鍰，並當場移
    置保管其車輛及吊扣其駕駛執照1 年，因而肇事致人受傷者
    ，並吊扣其駕駛執照2 年，本條例第35條第1 項第1 款定有
    明文。又原處分機關裁處吊扣異議人職業大貨車駕駛執照，
    無非因道路交通安全規則第61條第3 款之規定，汽車駕駛人
    取得高一級車類之駕駛資格者，應換發駕駛執照，並准其駕
    駛較低級車類之車輛，而已領有大貨車駕駛執照者，得駕駛
    小型車、輕型機器腳踏車，而認異議人既無小型車駕駛執照
    ，即應吊扣其代用小型車駕駛執照之普通大貨車駕駛執照。
    惟按道路交通管理處罰條例第68條規定：「汽車駕駛人，因
    違反本條例及道路交通安全規則之規定，受吊銷駕駛執照處
    分時，吊銷其持有各級車類之駕駛執照」，而95年3 月1日
    修正施行前之道路交通管理處罰條例第68條原規定：「汽車
    駕駛人，因違反本條例及道路交通安全規則之規定，受吊扣
    或吊銷駕駛執照處分時，吊扣或吊銷其持有各級車類之駕駛
    執照」，即修正施行後之條文業已刪除「吊扣或」等規定，
    觀其提案修正理由「原條文將違法或違規駕駛人所持有各級
    車類之駕駛執照一併吊扣，失之過酷，影響人民工作及生活
    過鉅」（詳卷附立法院公報第94卷第70期第136 頁、第138
    頁之院會紀錄），顯見在吊扣駕駛執照時，僅能吊扣違規當
    時所駕駛車輛之駕駛執照，已不能再吊扣其持有各級車類之
    駕駛執照。
四、經查：
  (一)本件異議人於前揭時、地，駕駛車牌號碼8M-3249 號自用一
    般小貨車，因酒後駕車肇事，經警測得其呼氣酒精濃度檢測
    值為每公升0.83毫克，已逾標準值每公升0.55毫克，即由高
    雄縣政府警察局林園分隊警員開單舉發，其刑事責任部分並
    經本院判決等情，為異議人所自承，並有高雄縣政府警察局
    高警交字第N00000000 號舉發違反道路交通管理事件通知單
    、本院98年度審交簡字第25號刑事簡易判決影本等各1 份在
    卷可稽，上開事實，自堪認定。
  (二)而異議人駕駛系爭車輛違反道路交通管理處罰條例第35條第
    1 項第1 款之規定，本應吊扣其小型車駕照2 年，惟異議人
    因領有較高級之普通大貨車駕駛執照，且經換發為該等駕駛
    執照後，其他低級等車類即不再核發駕駛執照，而直接允許
    其得駕駛其他車輛，則異議人既無一般小型車駕駛執照之實
    體物可供吊扣，即無從執行該部分之處分，合先敘明。
  (三)又按行政行為應受法律及一般原則之拘束，行政程序法第4
    條亦有明文。本件原處分機關以異議人無小型車駕駛執照，
    而吊扣其大貨車駕駛執照之處分，業已違反諸多法律規定及
    行政法一般原則，茲分述如下：
    1.違反行政法上義務之處罰，以行為時之法律或自治條例有
      明文規定者為限，此為行政罰法第4 條所揭櫫行政法上之
      處罰法定原則。是行政上一切處罰，無論其名稱如何，皆
      為影響人民權利義務之行為，應有法律之明確規定作為處
      罰之依據，不得任意擴張解釋，而本條例第35條第1 項所
      謂：「…並當場移置保管其車輛及吊扣『其』駕駛執照1
      年，…」究其文義，尚無法遽認裁決機關得就本件違規行
      為以外之其他駕駛資格亦得據以剝奪。
    2.行政機關所採取的處罰手段，必須與違反業務之行為間有
      合理關連存在，亦即不得違反「不當聯結禁止原則」，否
      則其處罰即構成違法。查本件異議人因飲酒後駕駛系爭車
      輛，則應依本條例第35條第1 項第1 款之規定吊扣其所依
      憑駕駛小型車資格之駕駛執照，若將異議人小型車以外之
      普通大貨車駕駛資格一併予以限制，則係不當聯結異議人
      駕駛系爭車輛之違規行為與其普通大貨車駕駛資格，此種
      不當聯結即構成違法，而有撤銷之原因。
    3.又行政行為，採取之方法所造成之損害不得與欲達成目的
      之利益顯失均衡，行政程序法第7 條第3 款定有明文及行
      政罰法第18條意旨可參。查裁決機關於本件異議人無小型
      車之駕照可供吊扣時，吊扣其普通大貨車駕照以代之，雖
      可達成限制駕駛人繼續駕駛該級車類行駛之目的，惟亦同
      時造成限制駕駛人繼續駕駛該級大貨車、機車等車類行駛
      之結果，所造成之損害（異議人喪失繼續駕駛職業大貨車
      之權利）已與欲達成目的（限制異議人駕駛小型車，以預
      防酒後駕駛小型車所造成之危險）之利益顯失均衡。
    4.且行政行為，非有正當理由，不得為差別待遇，行政程序
      法第6 條亦有明文。查駕駛一般小型車與駕駛大型車對於
      用路安全之危險性有高低之別，是監理機關就不同等級車
      輛給予不同管理及監督，以符合實際需求。從而，異議人
      雖同時擁有多種駕駛資格，惟其於酒後駕駛小型車時，所
      造成用路安全之危險性，與其他一般擁有小型車執照者所
      造成之危險性並無任何不同，惟一般僅擁有小型車者於酒
      後駕車時，僅吊扣其小型車駕駛資格，而具在同時擁有其
      他駕駛資格之駕駛人，其所造成之危險性並未因而不同業
      如前述，卻須同時剝奪其全部駕駛資格，顯然係就相同案
      件為不同之處理。且人民若同時持有多張駕照（例如同時
      擁有重型機車、小型車多種駕照），因其中1 張遭吊扣處
      分後，其他駕駛資格並不因而受到影響，惟若該人民因行
      政機關作業考量等因素，將多種駕駛資格整合為1 張駕駛
      執照，而因其中1 駕駛行為違規，即喪失全部駕駛資格，
      此種因行政機關核發駕駛執照作業所造成之不同結果，在
      相同情況之違規事件中，卻可能造成不同之待遇，亦與行
      政法上之平等原則有違。至原處分機關以：為維護交通秩
      序，對於因晉級而考領較高級之普通大貨車駕照後，其原
      領有之較低級駕照均回收，並准其得駕駛較低級車類之小
      型車，是本件異議人於違規時，因已無小型車駕駛執照，
      而應沒收其持有之普通大貨車駕駛執照等語。惟監理機關
      對於各級汽車駕駛執照之管理，本係就其不同之危險性及
      需要性分別為之，就其不同違規行為自應亦作分別處理，
      此觀道路交通安全規則、本條例之相關規定自明。而1張
      駕駛執照同時兼具多種駕駛資格之情形下，應如何依據法
      規，於符合正當法律程序及相關法律一般原理原則下，兼
      具行政效率、便民與維護人民權益之考量，此係行政作業
      之技術問題，尚不得據此而剝奪憲法上所保障之人民訴訟
      基本權，方符法治國之理念。是原處分機關所持上開因異
      議人無小型車駕照，而須吊扣大貨車駕照等理由，亦非屬
      上開未為相同待遇之正當理由，附此敘明。
    5.綜上，原處分因違反行政法上處罰法定原則、不當聯結禁
      止原則、比例原則、平等原則，而有得為撤銷之原因。
五、從而，原處分以異議人無小型車駕駛執照可供吊扣，而吊扣
    其普通大貨車駕駛執照，顯已逾越道路交通管理處罰條例第
    68條之修正沿革及規範意旨，並違反行政程序法第6 條、第
    7 條所揭示之平等原則、比例原則，行政罰法第4 條之處罰
    法定原則及一般法律原則之不當聯結禁止原則，即有違誤。
    異議人以所持有之普通大貨車駕駛執照係全家生活依賴等語
    置辯，雖無理由，然異議人縱係因持有普通大貨車駕照而得
    以合法駕駛系爭車輛，惟若予以吊扣既有上述之違誤，自難
    認係正確合法之處分；至不予吊扣固然使異議人未受到吊扣
    期間內不得駕駛系爭車輛之處分，亦非全然妥適，惟兩相抉
    擇，本院認應選擇對人民較為有利之解釋，此吊扣駕駛執照
    之處分應由本院予以撤銷，並另為不罰之諭知。
六、據上論斷，依道路交通案件處理辦法第20條，裁定如主文。
中    華    民    國    98    年    4     月    8     日
                      交通法庭  法  官  呂明燕
以上正本證明與原本無異。
如不服本裁定應於送達後5日內向本院提出抗告狀。
中    華    民    國    98    年    4     月    8     日
                                書記官  蔡毓琦


司法院資訊處製作；財團法人民間司法改革基金會備份。
